ACORDAO-COMPLETO-2536335

ACÓRDÃO 1167/2022 ATA 19/2022 - PLENÁRIO

VISTOS, relatados e discutidos estes autos que tratam de Revisão de Ofício de ato de concessão inicial de aposentadoria a Lucio Martins da Conceicao, ex-servidor do Tribunal Regional Federal da 3ª Região, submetido à apreciação do Tribunal de Contas da União para fins de registro,
ACORDAM os Ministros do Tribunal de Contas da União, reunidos em Sessão do Plenário, diante das razões expostas pelo Relator, com fundamento nos artigos 71, III, da Constituição Federal de 1988; 1º, V, e 39, II, da Lei 8.443/1992; 1º, VIII, 259, II, 260, § 1º, e 262, § 2º, do Regimento Interno/TCU, e da Questão de ordem - Ata nº 33, de 16/8/2006, em:
9.1. revisar de ofício o Acórdão 15815/2021-TCU-Primeira Câmara, de modo a considerar ilegal e recusar registro ao ato inicial de concessão de aposentadoria a Lucio Martins da Conceicao; 
9.2. dar ciência ao Tribunal Regional Federal da 3ª Região de que, a despeito da negativa de registro, as parcelas de quintos incorporadas com amparo em funções comissionadas exercidas após 8/4/1998, uma vez amparadas por decisão judicial transitada em julgado, deverão ter seu pagamento mantido, nos exatos termos da modulação de efeitos estabelecida pelo STF no RE 638.115/CE, sendo desnecessária, portanto, a emissão de novo ato concessório; 
9.3. enviar cópia deste Acórdão ao interessado e ao Órgão responsável pela concessão, informando que o teor integral poderá ser obtido no endereço eletrônico www.tcu.gov.br/acordaos.

Revisão de ofício de ato aposentadoria registrado tacitamente.

Tribunal Regional Federal da 3ª Região.

3. Interessados/Responsáveis:
3.1. Interessados: Lucio Martins da Conceicao (XXX.209.728-XX).

13.1. Ministros presentes: Ana Arraes (Presidente), Walton Alencar Rodrigues, Benjamin Zymler, Augusto Nardes, Aroldo Cedraz, Jorge Oliveira e Antonio Anastasia (Relator).
13.2. Ministro-Substituto convocado: Augusto Sherman Cavalcanti.
13.3. Ministro-Substituto presente: André Luís de Carvalho.

ANTONIO ANASTASIA

Trata-se de atos de concessão de aposentadoria exarado pelo Tribunal Regional Federal da 3ª Região e submetido à apreciação do Tribunal de Contas da União para fins de registro. 
2.	Transcrevo a seguir, com ajustes de forma, nos termos do art. 1º, § 3º, inciso I, da Lei 8.443/1992, a instrução lavrada no âmbito da Secretaria de Fiscalização de Pessoal - Sefip (peça 27) , cujo pronunciamento obteve a concordância do Diretor da unidade (peça 28) , bem como o parecer emitido pelo Ministério Público junto ao TCU, na pessoa do Procurador Sérgio Ricardo Costa Caribé (peça 30) .
"INTRODUÇÃO
1.	Trata-se de ato de concessão inicial de aposentadoria de Lucio Martins da Conceição (CPF: XXX.600.544-XX) , ex-servidor do Tribunal Regional Federal da 3ª Região. O ato em exame obteve registro tácito em razão do decurso de mais de 5 anos desde sua entrada no TCU. A teor do contido no art. 260, § 2º, do Regimento Interno do TCU, a presente instrução cuida da revisão de ofício do ato em comento.
2.	O ato foi submetido, para fim de registro, à apreciação do Tribunal de Contas da União (TCU) , de acordo com o art. 71, inciso III, da Constituição Federal. O cadastramento e a disponibilização ao TCU ocorreram por intermédio do Sistema e-Pessoal, na forma dos arts. 2º, caput e incisos I a VI, e 4º, caput, da Instrução Normativa - TCU 78/2018
HISTÓRICO
3.	O ato de concessão de aposentadoria em exame foi disponibilizado ao Tribunal em 12/8/2016, conforme à peça 3.
4.	Por meio do Acórdão 15815/2021-TCU-Primeira Câmara (peça 8) , relatado pelo Ministro Jorge Oliveira, o TCU deliberou no sentido de:
a) reconhecer o registro tácito do ato de aposentadoria de Lucio Martins da Conceição; 
b) encaminhar os autos à Sefip para que faça consignar a anotação do registro tácito desta aposentadoria e adote os procedimentos destinados à revisão de ofício do referido ato, nos termos do subitem 9.2.1 do Acórdão 122/2021-TCU-Plenário; 
c) dar ciência deste acórdão ao interessado e ao Tribunal Regional Federal da 3ª Região, com a informação de que a íntegra do relatório e do voto que o fundamentam podem ser consultadas no endereço eletrônico www.tcu.gov.br/acordaos.
5.	Visando assegurar o direito ao contraditório e ampla defesa ao interessado, a Sefip encaminhou-lhe oitiva (peça 12) , comunicando-o da decisão proferida no Acórdão 15815/2021-TCU-Primeira Câmara, bem assim oferecendo-lhe a oportunidade de apresentar contrarrazões à revisão de ofício do ato à peça 3, tendo em vista a incorporação de quintos, com fundamento no art. 62-A da Lei 8.112/1990, c/c os arts. 3º e 10º da Lei 8.911/1994 e art. 3º da Lei 9.624/1998, decorrente de exercício de função de direção, chefia ou assessoramento, de cargo de provimento em comissão ou de natureza especial após 1998, uma vez que esta Corte de Contas considera que a incorporação da vantagem somente é possível até a data de publicação da Lei 9.624/1998, ocorrida em 8/4/1998.
6.	Devidamente notificado, o ex-servidor tomou ciência da oitiva conforme AR à peça 16. Por meio de advogados regularmente constituídos, o interessado respondeu à oitiva mediante arrazoado à peça 14.
EXAME TÉCNICO
7.	De pronto, cabe destacar que, em instrução anterior (peça 5) , esta unidade técnica propôs a ilegalidade com negativa de registro do ato de aposentadoria ora em exame, em face da incorporação de "quintos/décimos" em razão do exercício de funções comissionadas exercida após a edição da Lei 9.624/1998, uma vez que os períodos de incorporação ocorreram em momento posterior à data limite de 8/4/1998.
8. 	A jurisprudência desta Corte de Contas consolidou o entendimento de que é ilegal a percepção da rubrica de "quintos/décimos", cuja incorporação decorreu de funções comissionadas exercidas no período de 08/04/1998 a 04/09/2001, devendo-se observar a modulação dos efeitos definida pelo Supremo Tribunal Federal na decisão do Recurso Extraordinário 638.115/CE.
9.	Em resposta à oitiva (peça 14) , o Sr. Lucio Martins da Conceição, por intermédio de seus advogados, alegou, em síntese, que: 
a) é indevida a cessação imediata de quintos quando fundado em decisão judicial definitiva, conforme julgamento dos embargos de declaração do RE 638115/CE; 
b) o interessado possui ação judicial já transitada em julgado (processo 0000292-57.2004.4.03.6100) que lhe assegura a incorporação da VPNI de quintos posteriores a 1998; 
c) o Superior Tribunal de Justiça entende que vantagens pessoais decorrentes do exercício de função gratificada (quintos/décimos) , uma vez incorporadas pelo servidor público, não poderiam ser retiradas do patrimônio jurídico de seus beneficiários (v. RMS 13299/DF, DJ de 13/10/2003, Rel. Ministro Jorge Scartezzini) .
10.	De fato, verifica-se que o interessado garantiu o direito à incorporação dos quintos, no período questionado pelo TCU, por intermédio de decisão judicial transitada em julgado há mais de 10 anos (fl.162 à peça 14) , nos autos do processo 0000292-57.2004.4.03.6100 movido pelo Sindicato dos Trabalhadores do Judiciário Federal no Estado de São Paulo - SINTRAJUD, havendo certidão de trânsito em julgado (peça 24) .
11.	 No que tange ao tema, o Supremo Tribunal Federal (STF) , ao apreciar o Recurso Extraordinário (RE) 638.115/Ceará (Ministro-Relator Gilmar Mendes) , com repercussão geral, fixou a seguinte tese: "Ofende o princípio da legalidade a decisão que concede a incorporação de quintos pelo exercício de função comissionada no período de 8/4/1998 a 4/9/2001, ante a carência de fundamento legal". 
12. 	 Todavia, ao tomar essa decisão, o STF modulou os seus efeitos para dispensar a devolução dos valores recebidos indevidamente de boa-fé até a data do julgamento, cessada a ultratividade de incorporações em qualquer hipótese.
13. 	 Em decorrência da decisão do Supremo Tribunal Federal no âmbito do RE 638.115/CE, este Tribunal adequou sua jurisprudência e passou a adotar a tese defendida na Decisão 925/1999-Plenário (Ministro-Relator Walton Alencar) e Acórdão 731/2003-TCU-Plenário e 732/2003-Plenário (ambos de Relatoria do Ministro Guilherme Palmeira) , de que a incorporação ou atualização da vantagem de quintos, transformada em Vantagem Pessoal Nominalmente Identificada - VPNI pelo art. 62-A da Lei 8.112/1990, somente era devida até o dia 8/4/1998, conforme previsto no art. 3º da Lei 9.624/1998. 
14. 	 Ademais, nos termos do Acórdão 5455/2018-TCU-Segunda Câmara (Ministro-Relator José Mucio Monteiro) , eventual tempo residual existente em 10/11/1997, não empregado para a concessão de quintos, pode ser utilizado para incorporação de apenas um décimo, nos termos do art. 5º da Lei 9.624/1998, com termo final, a qualquer tempo, na data em que o servidor completar o interstício de doze meses, de acordo com a sistemática definida na redação original do art. 3º da Lei 8.911/1994, com posterior transformação em VPNI.
15. 	 Entretanto, em julgamento de Embargos de Declaração no supramencionado RE 638.115/CE, exarado em 18/12/2019, o STF deu provimento aos embargos, quando foi proferida a seguinte decisão: 
Inicialmente, o Tribunal, por maioria, resolvendo questão de ordem suscitada pelo Ministro Dias Toffoli (Presidente) , deliberou que, para a modulação dos efeitos de decisão em julgamento de recursos extraordinários repetitivos, com repercussão geral, nos quais não tenha havido declaração de inconstitucionalidade de ato normativo, é suficiente o quórum de maioria absoluta dos membros do Supremo Tribunal Federal, vencido o Ministro Marco Aurélio, que diverge quanto à formulação da questão de ordem e quanto ao seu mérito. Votaram na questão de ordem os Ministros Luiz Fux e Roberto Barroso. Na sequência, o Ministro Dias Toffoli (Presidente) proclamou o resultado do julgamento deste recurso, ocorrido na sessão virtual de 11.10.2019 a 17.10.2019: "O Tribunal, por maioria, acolheu parcialmente os embargos de declaração, com efeitos infringentes, para reconhecer indevida a cessação imediata do pagamento dos quintos quando fundado em decisão judicial transitada em julgado, vencida a Ministra Rosa Weber, que rejeitava os embargos. No ponto relativo ao recebimento dos quintos em virtude de decisões administrativas, o Tribunal, em razão de voto médio, rejeitou os embargos e, reconhecendo a ilegitimidade do pagamento dos quintos, modulou os efeitos da decisão de modo que aqueles que continuam recebendo até a presente data em razão de decisão administrativa tenham o pagamento mantido até sua absorção integral por quaisquer reajustes futuros concedidos aos servidores. Os Ministros Ricardo Lewandowski e Celso de Mello proviam os embargos de declaração e modulavam os efeitos da decisão em maior extensão. Ficaram vencidos, nesse ponto, os Ministros Marco Aurélio e Rosa Weber. Por fim, o Tribunal, por maioria, também modulou os efeitos da decisão de mérito do recurso, de modo a garantir que aqueles que continuam recebendo os quintos até a presente data por força de decisão judicial sem trânsito em julgado tenham o pagamento mantido até sua absorção integral por quaisquer reajustes futuros concedidos aos servidores, vencidos os Ministros Marco Aurélio e Rosa Weber. Tudo nos termos do voto do Relator. Afirmaram suspeição os Ministros Luiz Fux e Roberto Barroso". Ausente, justificadamente, nesta assentada, o Ministro Celso de Mello. Plenário, 18.12.2019". 27. Em razão disso, mesmo afrontando a tese da repercussão geral, o STF permitiu a continuidade do pagamento dos quintos incorporados no período de 8/4/1998 a 4/9/2001. Todavia, no que diz respeito às parcelas amparadas com base em decisão judicial não transitada em julgado ou decisão administrativa, deverá ser promovida sua absorção por quaisquer reajustes futuros. 28. No que diz respeito à vantagem de quintos, a despeito de haver incorporações após o advento da Lei 9.624/1998, o que impediria a legalidade do ato nesse aspecto, o pagamento está amparado pela decisão do STF supramencionada. (grifo nosso) .
16. 	 Assim, segundo a modulação de efeitos do julgamento do RE 638.115/CE feita pelo STF, somente para a hipótese de "quintos/décimos" recebidos com base em decisão judicial transitada em julgado será indevida a cessação imediata do pagamento e não haverá absorção da parcela por reajustes futuros. 
17. 	Destarte, em situações em que resta comprovado que o inativo (a) é parte de ação judicial transitada em julgado, mediante representação ou substituição, este Tribunal tem considerado ilegal a concessão, com negativa de registro do correspondente ato, mas sem expedir qualquer determinação ao órgão de origem para que se abstenha de realizar pagamentos decorrentes dessa fração, porquanto está protegida pela res judicata e, por conseguinte, está imune a absorções futuras, nos termos do que assentou o STF no RE 638.115/CE.
CONCLUSÃO 
18.	Desse modo, propõe-se, mediante revisão de ofício, considerar ilegal e negar registro ao ato de concessão inicial de aposentadoria de Lucio Martins da Conceição (peça 3) , em razão do pagamento de parcelas incorporadas de "quintos/décimos" pelo exercício de funções comissionadas após a edição da Lei 9.624/1998, sem prejuízo de esclarecer ao Tribunal Regional Federal da 3ª Região que, a despeito da negativa de registro, as parcelas de quintos incorporadas com amparo em funções comissionadas exercidas após 8/4/1998, uma vez amparadas por decisão judicial transitada em julgado, deverão ter seu pagamento mantido, nos exatos termos da modulação de efeitos estabelecida pelo STF no RE 638.115/CE, sendo desnecessária, portanto, a emissão de novo ato concessório. 
PROPOSTA DE ENCAMINHAMENTO
19.	Ante o exposto, e de conformidade com o preceituado nos artigos 71, III, da Constituição Federal de 1988; 1º, V, e 39, II, da Lei 8.443/1992; 1º, VIII, 259, II, 260, §§ 1º e 2º, e 262, § 2º, do Regimento Interno/TCU, e tendo em vista o entendimento assentado no Acórdão 122/2021-TCU-Plenário, propõe-se:
19.1	rever de ofício o Acórdão 15815/2021-TCU-Primeira Câmara, que registrou tacitamente o ato (inicial) de concessão de aposentadoria de Lucio Martins da Conceição (CPF: XXX.600.544-XX) , de modo a considerá-lo ilegal, em razão da incorporação de quintos pelo exercício de função posterior à edição da Lei 9.624/1998;
19.2	dar ciência do acórdão que vier a ser proferido ao interessado e ao Tribunal Regional Federal da 3ª Região, com a informação de que o inteiro teor do relatório e do voto que o fundamentam podem ser consultados no endereço eletrônico www.tcu.gov.br/acordaos, encaminhando ao TCU comprovante de que o interessado tomou conhecimento da deliberação;
19.3	dar ciência ao Tribunal Regional Federal da 3ª Região que, a despeito da negativa de registro, as parcelas de quintos incorporadas com amparo em funções comissionadas exercidas após 8/4/1998, uma vez amparadas por decisão judicial transitada em julgado, deverão ter seu pagamento mantido, nos exatos termos da modulação de efeitos estabelecida pelo STF no RE 638.115/CE, sendo desnecessária, portanto, a emissão de novo ato concessório."
3.	É o Relatório.

Cesar Rodolfo Sasso Lignelli (207.804/OAB-SP), Eliana Lucia Ferreira (115.638/OAB-SP) e outros, representando Lucio Martins da Conceicao.

Procurador Marinus Eduardo De Vries Marsico.

APOSENTADORIA. REGISTRO TÁCITO. REVISÃO DE OFÍCIO. OPORTUNIZAÇÃO DO CONTRADITÓRIO E DE AMPLA DEFESA AO INTERESSADO. CÔMPUTO DE QUINTOS APÓS A LEI 9.624/1998. ILEGALIDADE. APLICAÇÃO DA MODULAÇÃO DE EFEITOS DO JULGAMENTO DO RE 638.115 PELO STF. CIÊNCIA.

APOSENTADORIA (APOS)

Secretaria de Fiscalização de Integridade de Atos e Pagamentos de Pessoal e de Benefícios Sociais (Sefip).

Inicialmente, registro que relato os presentes recursos por sucessão ao Ministro Raimundo Carreiro (art. 153 do Regimento Interno) , sorteado nos termos do art. 260 do RITCU e da Questão de ordem - Ata nº 33, de 16/8/2006 (peça 22) .
2.	Em exame ato inicial de concessão de aposentadoria a Lucio Martins da Conceição, ex-servidor do Tribunal Regional Federal da 3ª Região. 
3.	Conforme consignado no relatório, por meio do Acórdão 15815/2021-TCU-Primeira Câmara, de 21/9/2021 (peça 8) , relatado pelo Ministro Jorge Oliveira, o TCU considerou tacitamente registrado o ato de aposentadoria de Lucio Martins da Conceição, em razão do transcurso de 5 anos desde a chegada do ato no TCU (12/8/2016) . No mesmo aresto, o Tribunal determinou a adoção dos procedimentos necessários à revisão de ofício do ato, com semelhança à situação verificada no subitem 9.2.1 do Acórdão 122/2021-TCU-Plenário (Rel. Min. Walton Alencar Rodrigues) .  
4.	A possibilidade de o Tribunal rever, de ofício, a apreciação pela legalidade dos atos de pessoal está prevista no art. 260, § 2º do Regimento Interno:
Art.  260.  Para  o exercício  da  competência  atribuída  ao  Tribunal,  nos  termos  do  inciso  III  do  art. 71 da  Constituição  Federal,  a  autoridade  administrativa  responsável  por  ato  de  admissão  de  pessoal  ou  de concessão  de  aposentadoria,  reforma  ou  pensão,  a  que  se  refere  o  artigo  anterior,  submeterá  os  dados  e informações  necessários  ao  respectivo  órgão  de  controle  interno,  que  deverá  emitir  parecer  sobre  a legalidade  dos  referidos  atos  e  torná-los  disponíveis  à  apreciação  do  Tribunal,  na  forma  estabelecida  em ato  normativo.
§ 1º  O Tribunal  determinará  o  registro  dos  atos  que  considerar  legais  e  recusará  o registro  dos atos  considerados  ilegais. 
§ 2º  O  acórdão  que  considerar  legal  o  ato  e  determinar  o  seu  registro  não  faz  coisa  julgada administrativa  e  poderá  ser  revisto  de  ofício  pelo  Tribunal,  com  a  oitiva  do  Ministério  Público  e  do beneficiário  do  ato,  dentro  do  prazo  de  cinco  anos  da  apreciação,  se  verificado  que  o  ato  viola  a  ordem jurídica,  ou  a  qualquer  tempo,  no  caso de  comprovada  má-fé. (grifo acrescido) 
5.	Em atenção ao dispositivo regimental, foi assegurado o contraditório e a ampla defesa ao interessado, por meio do envio do Ofício 773/2021-TCU/Sefip (peça 12) , comunicando-o da decisão proferida no Acórdão 15815/2021-TCU-Primeira Câmara, bem assim oferecendo-lhe a oportunidade de apresentar contrarrazões à revisão de ofício do ato, tendo em vista a incorporação de quintos, com fundamento no art. 62-A da Lei 8.112/1990, c/c os arts. 3º e 10º da Lei 8.911/1994 e art. 3º da Lei 9.624/1998, decorrente de exercício de função de direção, chefia ou assessoramento, de cargo de provimento em comissão ou de natureza especial após 1998, uma vez que esta Corte de Contas considera que a incorporação da vantagem somente é possível até a data de publicação da Lei 9.624/1998, ocorrida em 8/4/1998. O Sr. Lucio Martins da Conceição compareceu ao processo, por meio de manifestação colacionada à peça 14, na qual alega que a incorporação estaria amparada em decisão judicial transitada em julgado (Processo 0000292-57.2004.4.03.6100) .
6.	Na derradeira instrução oferecida pela área técnica do TCU foi reanalisado o ato de aposentadoria, juntamente com as alegações do interessado, concluindo que o inativo é parte da referida ação judicial transitada em julgado (peça 14, p. 73) . A Sefip propõe considerar ilegal a concessão, com negativa de registro do correspondente ato, mas sem expedir qualquer determinação ao órgão de origem para que se abstenha de realizar pagamentos decorrentes dessa fração, porquanto está protegida pela res judicata e, por conseguinte, está imune a absorções futuras, nos termos do que assentou o STF no RE 638.115/CE. 
7.	A proposta contou com a anuência do diretor da Unidade e do representante do MPTCU, o douto Procurador Marinus Eduardo De Vries Marsico (peças 28 e 29) .
8.	Passo a deliberar.
9.	De fato, consta da ficha de informações do Sr. Lucio Martins da Conceição (peça 3, p. 67) , preenchida pelo TRF-3, que o ex-servidor ocupou as funções FC-4 e FC-5 (entre 11/8/1996 e 9/8/2001) . 
10.	A contagem de tempo visando a incorporação da vantagem de quintos, com fundamento no art. 62-A da Lei 8.112/1990, c/c os arts. 3º e 10º da Lei 8.911/1994 e art. 3º da Lei 9.624/1998, decorrente de exercício de função de direção, chefia ou assessoramento, somente é possível até a data de publicação da Lei 9.624/1998, ocorrida em 8/4/1998 (Acórdão 1972/2017-TCU-Plenário, da lavra do Ministro Bruno Dantas e 1939/2019-1ª Câmara, de autoria do Ministro Vital do Rego) . 
11.	Contudo, segundo a modulação de efeitos do julgamento pelo STF do RE 638.115/CE, somente para a hipótese de "quintos/décimos" recebidos com base em decisão judicial transitada em julgado será indevida a cessação imediata do pagamento e não haverá absorção da parcela por reajustes futuros. Tal situação é a que se verifica no presente caso.
12.	Desse modo, acompanho as manifestações precedentes, no sentido de revisar de ofício o Acórdão 15815/2021-TCU-Primeira Câmara, de modo a considerar ilegal e recusar registro ao ato inicial de concessão de aposentadoria de Lucio Martins da Conceição, sem prejuízo de esclarecer ao Tribunal Regional Federal da 3ª Região que, a despeito da negativa de registro, as parcelas de quintos incorporadas com amparo em funções comissionadas exercidas após 8/4/1998, uma vez amparadas por decisão judicial transitada em julgado, deverão ter seu pagamento mantido, nos exatos termos da modulação de efeitos estabelecida pelo STF no RE 638.115/CE, sendo desnecessária, portanto, a emissão de novo ato concessório.
	Do exposto, VOTO no sentido de que seja aprovado o Acórdão que ora submeto a este Colegiado.
TCU, Sala das Sessões, em 25 de maio de 2022.
ANTONIO ANASTASIA 
Relator